臺灣高等法院臺中分院刑事判決　　　　95年度上訴字第2858號
上　訴　人　臺灣苗栗地方法院檢察署檢察官
上　訴　人
即　被　告　乙○○
選任辯護人　陳俊傑律師
上　訴　人
即　被　告　丙○○
選任辯護人　林家進律師
上列上訴人因乙○○等偽造文書等案件，不服臺灣苗栗地方法院
94 年度訴字第465號，中華民國95年10月17日第一審判決（起訴
案號：臺灣苗栗地方法院檢察署91年度偵字第1896號），提起上
訴，本院判決如下：
    主  文
原判決撤銷。
乙○○、丙○○共同犯背信罪，乙○○處有期徒刑壹年陸月，減
為有期徒刑玖月。丙○○處有期徒刑壹年肆月，減為有期徒刑捌
月。
 　 事  實
一、乙○○自民國82年4月間起，迄86年3月間止，擔任苗栗縣卓
    蘭鎮農會（下稱卓蘭農會）之信用部主任，綜理信用部貸放
    款業務。丙○○前於81年間以自己並借用顧裕民、耿重遠、
    陳秋景、辛○○等人名義向卓蘭農會抵押借款共4,500萬元
    ，嗣於83 年6月間，因積欠本息，經法院強制執行拍賣抵押
    不動產，惟因抵押不動產價值不足，經執行法院核發債權憑
    證結案。
二、乙○○明知為卓蘭農會處理事務，應以卓蘭農會之利益為最
    高考量，依卓蘭農會之擔保放款規定，每一位會員借款額度
    不得高於2,000萬元，且不得以借用他人名義（俗稱人頭）
    貸款為之，對於貸款人應確實調查徵信，以確保債權，否則
    借用他人名義超額貸款將增加卓蘭農會收回貸款之風險。又
    明知丙○○已積欠卓蘭農會債務，應積極追討，對於到期之
    債務，可否同意展期清償或借新還舊，應審慎評估。竟為幫
    助丙○○以新貸款清償上開舊貸款，與丙○○共同基於意圖
    為丙○○之不法利益而為違背任務之犯意聯絡，不顧丙○○
    已無資力，且與父謝德芳、妻壬○○、兄辛○○、姊庚○○
    共有之台北縣林口鄉○○○段頭湖小段第185號土地，位處
    偏僻，各人應有部分為1/30，若提供擔保，於債權不獲清償
    必須執行拍賣時，恐有困難，仍於84年12月間徵得謝德芳、
    壬○○、辛○○、庚○○之同意，由丙○○、謝德芳、壬○○、辛○○、庚○○提供上開共有土地應有部分，並為連帶
    保證人後，利用理事會理事對於放款業務不熟悉，向卓蘭農
    會理事會提出償債計劃：「一、丙○○等五人於81年9月間
    ，．．．向本會分別貸得900萬元，共計4,500萬元正，該貸
    款因往來不正常，業經本會依規定轉列催收款項。二、提供
    之不動產．．．於債務人 (指丙○○)提供200萬元本會預收
    後以債權憑證暫時結案。三、今債務人 (指丙○○)提供台
    北縣林口鄉○○○段頭湖小段地號185面積0.5281公頃 (丙○○、庚○○、謝德芳、壬○○、辛○○各持分1/30)，公
    告現值為16000/m2，總值為1,408萬元之土地處理本會債務
    。四、擬由本會設定2,500萬元正，放款1,900萬元正，其中
    800 萬元為向其父謝德芳購地之款項，900萬元清償本會舊
    欠本金，200萬元本會預收3月利息，另預收之200萬元充當
    舊欠4500萬元之積欠利息。五、謝德芳另有三重市．．．土
    地及建物，估計其市價約2,000萬元。」經85年1月24日召開
    之第12屆定期理事會照案通過並授權業務單位辦理。乙○○
    旋指示具有犯意聯絡之時任信用部專員詹錦誠、徵信調查員
    葉坤元（葉坤元、詹錦誠二人均經另案為緩起訴處分）予以
    配合。乙○○、丙○○分別商洽房建璋、陳秋鳳為名義上之
    借款人，於85年2月10日向卓蘭農會申請如附表一、二所示
    各1,000萬元、4,500萬元二筆貸款。乙○○、丙○○、詹錦
    誠、葉坤元復共同基於業務登載不實並進而行使該登載不實
    之文書之犯意聯絡，葉坤元於未確實查訪、徵信相關貸款人
    、連帶保證人之情況下，在其業務上製作之調查意見、徵信
    調查表等文書上為不實之記載，再由詹錦誠、乙○○逐級為
    形式上之核示，以配合該貸款作業，其中附表一所示部分，
    所提供擔保之上開坐落台北縣林口鄉土地，乙○○、詹錦城
    、葉坤元均明知提供者之應有部分各30分之1，共僅30分之5
    ，且該土地位於外縣市，位置偏僻，當時為荒廢之狀態，依
    其情況不易拍賣，仍在乙○○主導下，由葉坤元特意予以高
    估其價值為11,431,084元，再經詹錦誠審核該估價後轉呈，
    以配合該筆貸款1,000萬元之申請額度。如附表一、二所示
    貸款核准後，如附表一部分貸款撥入房建璋帳戶後，乙○○
    隨即指示轉入丙○○之帳戶，丙○○分將其中200萬元用以
    清償前欠4,500萬元貸款之利息，另379，499元用以清償本
    件貸款之利息，其餘供丙○○週轉使用，而無如上開理事會
    通過之清償計劃先清償前欠4,500萬元貸款之本金，並因由
    丙○○借用他人名義超貸，貸得款項集中丙○○使用，致卓
    蘭農會受有貸款回收風險昇高，嗣後該貸款並因丙○○無力
    清償，經卓蘭農會聲請台灣板橋地方法院、台灣台中地方法
    院強制執行結果，附表一部分發給債權憑證結案，附表二部
    分擔保物由卓蘭農會承受，僅部分受償 (借款人陳秋鳳部分
    之本金1,800萬元已受償)，其餘成為呆帳，而使卓蘭農會受
    財產上之損害。
三、案經苗栗縣卓蘭鎮農會告訴及臺灣苗栗地方法院檢察署檢察
    官自動簽分偵辦。
    理  由
一、上訴人即被告丙○○前於81年間以自己並借用顧裕民、耿重
    遠、陳秋景、辛○○等人名義向卓蘭農會抵押借款各900萬
    元，共4,500萬元，嗣因積欠本息，經法院強制執行拍賣抵
    押不動產，惟抵押不動產價值不足，經執行法院核發債權憑
    證結案，丙○○於85年間再以房建璋、陳秋鳳名義向卓蘭農
    會借款如附表一、二所示，並以壬○○、謝德芳、辛○○、
    庚○○為連帶保證人。所借得如附表一之1,000萬元撥入丙○○帳戶，由丙○○取得，如附表二所示之4,500萬元經丙○○用以償還前欠之4,500萬元，惟此二筆借款屆期均未清
    償，經強制執行仍不能全部清償而成為呆帳等情，有約定書
    、借款申請書、擔保放款借據、抵押權設定契約書、擔保放
    款明細、支出傳票、轉帳收入傳票、現金收入傳票、存入憑
    條、取款憑條、客戶往來交易明細表、往來轉帳一覽表、不
    動產放款值調查報告表、土地及建物放款值單價計算表、台
    灣台中地方法院執行處通知、台灣板橋地方法院公告、台灣
    板橋地方法院債權憑證等在卷可稽。證人房建璋、陳秋鳳復
    均證稱係本貸款案之人頭等語明確。丙○○坦承有上開借款
    未據清償之事實，上訴人即被告乙○○亦承認如附表一、二
    所示借款係其為丙○○辦理。上開事實，堪予認定。
二、丙○○所為如附表一、二之借款時，依卓蘭農會對會員及贊
    助會員放款之規定，信用借款以50萬元為限，擔保借款以
    2,000萬元為限，並不得以借用人頭之方式超額借款，此有
    卓蘭農會84年12月13日第12屆第3次會員代表大會決議「本
    會84年度對個人會員及贊助會員放款總額為新台幣2,050 萬
    元 (信用50萬元，擔保2,000萬元)」會議紀錄影本在卷 (見
    91年度偵續字第58號案卷第70頁)。並經證人即卓蘭農會第
    12屆理事丁○○、己○○於本院結證稱：卓蘭農會有規定會
    員之借款，包括有擔保品，均有一定之金額限制，不允許找
    人頭來多借些錢，以免有超貸情事，增加風險。有擔保品的
    抵押貸款也有上限金額的規定，2,000多萬元的貸款一定需
    要抵押擔保等語 (均見本院96年12月12日審判筆錄)明確。
    上開證人之證詞，符合該次會員代表大會會議紀錄之記載，
    可以採信。如附表一、二所示之借款，雖係以房建璋、陳秋
    鳳名義為之，實際係貸予丙○○，業如上述，此借款違反卓
    蘭農會之規定，足以認定。
三、乙○○指示葉坤元、詹錦誠配合本件丙○○之貸款，葉坤元
    、詹錦誠因而未依規定查訪、徵信、對保而為不實記載，業
    據證人葉坤元於偵查中及原審95年6月20日審理時證稱：當
    時乙○○說有決議過，但伊沒有辦法看到決議。沒有辦法實
    際做徵信，徵信報告均係乙○○之意見。伊沒有見過謝德芳
    ，伊沒有辦法有意見，講過、吵過，但沒有用。1,000萬元
    貸款部分，依伊意見，人頭部分是不對的，無對人真實的徵
    信亦不對。伊不認識房建璋與陳秋鳳，無法徵信。4,500萬
    元貸款部分，伊沒有徵信，係乙○○要伊填載資料。本件之
    原貸款已無法清償，且進入查封程序，原則上不能辦理展期
    ，故而提出於理事會。因為乙○○要我這樣做，所以系爭貸
    款之借款人及連帶保證人的資料都是伊填上去的，伊沒有去
    做徵信等語；證人詹錦誠於原審95年6月20日審理時證稱：
    擔保1,000萬元貸款之土地是多人共有，日後處分不易，且
    無該價值，伊與葉坤元都認為有問題而極力反對，但是乙○○就是要贊成，強勢主導，一定要辦這筆貸款。第一次估價
    係乙○○所為，估1,900萬元，伊與葉坤元極力反對而降為
    1,000萬元，當時並無經鑑定公司鑑價，關於借款人與連帶
    保證人均為人頭戶，均由乙○○、丙○○接觸，伊與葉坤元
    均不知道。依作業程序，展期借款必須係同一借款人，4,50
    0萬元部分本來要展期，乙○○找了幾個人頭就變成新借，
    但應不算是借新還舊，因為並非同一借款人，此新借沒有新
    的擔保品，仍沿用原來之擔保品，乙○○極力要如此做，伊
    與葉坤元沒有辦法等語。證人壬○○、辛○○、庚○○均證
    稱僅於約定書上簽名，未於放款擔保借據簽名，並無辦理對
    保等語，丙○○亦承認擔保放款借據上連帶保證人謝德芳、
    壬○○、辛○○、庚○○之簽名蓋章均係其所為等語 (惟壬○○、辛○○、庚○○事前同意提供擔保及為連帶保證人，
    故此部分丙○○不成立行使偽造私文書罪，詳後述)。約定
    書雖係乙○○親自與謝德芳、壬○○、辛○○辦理，但約定
    書係簽立人謝德芳等與卓蘭農會間關於債務之約定條款，簽
    立時卓蘭農會尚未核准貸款之金額，依正常程序，於核貸時
    尚應另行對保行為。乙○○、詹錦誠、葉坤元均未為之，任
    由謝果贏在擔保放款借據上代謝德芳等簽名蓋章，為被告等
    承認，難認有對保。被告等辯稱有依規定辦理徵信、查估、
    對保云云，不足採信。
四、被告等辯稱其辦理如附表一、二所示之借款係為卓蘭農會之
    利益，並有提報農會理事會同意，且丙○○提供抵押之坐落
    台北縣林口鄉○○○段頭湖小段185號土地價值超過新貸之
    1,000萬元云云，丙○○辯稱其不知卓蘭農會內部放款作業
    云云。惟查卓蘭農會於85年1月24日召開第12屆定期理事會
    ，經總幹事提出「丙○○等五人債務清償計劃」議案，提案
    內容：「一、會員丙○○等五人於81年9月間以其所有之不
    動產，．．．向本會分別貸得900萬元，共計4,500萬元正，
    該貸款因往來不正常，業經本會依規定轉列催收款項。二、
    提供之不動產本會於83年6月間查封，但因景氣欠佳，底價
    僅為4,034萬元，本會唯恐造虧損，於債務人提供200萬元本
    會預收後以債權憑證暫時結案。三、今債務人提供台北縣林
    口鄉○○○段頭湖小段地號185面積0.5281公頃 (丙○○、
    庚○○、謝德芳、壬○○、辛○○各持分1/30)，公告現值
    為16000/m2，總值為1,408萬元之土地處理本會債務。四、
    擬由本會設定2,500萬元正，放款1,900萬元正，其中800萬
    元為向其父謝德芳購地之款項，900萬元清償本會舊欠本金
    ，200萬元本會預收3月利息，另預收之200萬元充當舊欠
    4,500萬元之積欠利息。五、謝德芳另有三重市．．．土地
    及建物，估計其市價約2,000萬元。」決議：「照案通過，
    授權業務單位處理。」此有會議紀錄在卷可稽 (見偵續卷一
    第75頁以下)。卓蘭農會理事會同意丙○○以此方法清償先
    前積欠之4,500萬元債務，可以採信。惟證人即參與卓蘭農
    會第12屆第18次理事會之理事戊○○於本院結證稱：「 (問
    ：苗栗縣卓蘭鎮農會八十五年一月二十四日第十二屆第十八
    次理事會證人是否有出席？該次理事會是否有討論被告謝果
    贏債務清償之問題？）是我的簽名，我有參加，但經過十幾
    年，我沒有記憶了。」「 (問：對於該次理事會會中的提案
    內容是否有印象？）我不知道這麼詳細的細節。因貸款案件
    ，是交由業務單位去辦理的，我們通常是審理預算案、結算
    案及突發事項處理等，已經十幾年了，我沒有印象。」「 (
    問：在正常的情況下，理事會是否有規定壹個會員只能借款
    一定之金額例如二千萬元？是否有限定金額之規定？)不記
    得。」「 (問：壹個會員如想多借些錢，但是貸款有上限，
    是否允許他找人頭來借？)這是業務單位的事我不清楚。」
    」「 (問：壹個會員有借款限額，如以前的貸款未清償，現
    該會員又要增加抵押再借款如已超過限額是否允許？又貸款
    限額如何計算？是否允許找人頭來借貸？)此是由業務單位
    評估。」「 (問：一個會員的貸款上限額是否可以新、舊債
    合併計算？)這是業務單位的事情，放款有一定的程序，有
    專責人員審核，我們沒有接觸放款業務。」等語。理事丁○○於本院結證稱：「 (問：該次理事會是否有討論被告謝果
    贏債務清償之問題？）照紀錄上所示通常貸款人增加兩個抵
    押品是會通過審核的，但是此事時間太久了，我不記得。」
    「 (問：在正常的情況下，理事會是否有規定一個會員只能
    借款一定之金額例如2千萬元？是否有限定金額之規定？)有
    此規定。」「 (問：一個會員如想多借些錢，但是貸款有上
    限，是否允許他找人頭來借？)這不允許，因會員有規定貸
    款額上限，如果找人頭，理事會不了解，理事會不允許，以
    免有超貸情事，如果貸款人還不起，會增加風險。」「 (問
    ：如果會員有提供足夠資產擔保的話，是否能找人頭來多貸
    款？)還是不能超過幾成。因農會有通過抵押貸款的上限，
    此農會有規定，壹個會員有抵押品的話，也有上限金額的規
    定，這是以一個會員為準。」「 (問：在本案借款人謝果贏
    其借款，已經無能力不能清償，除原擔保之外，要貸款人另
    提擔保借新債還舊債，此是否可行？)此種情形等於有增加
    抵押品，如此是舊的再加上新的抵押，以常理而言，通常是
    交給業務單位去評估。」「 (問：一個會員有借款限額，如
    以前的貸款未清償，現該會員又要增加抵押再借款如已超過
    限額是否允許？又貸款限額如何計算？是否允許找人頭來借
    貸？)應該不可能同一個人名字來貸款，通常是交給業務單
    位評估，如果評估可行，則增加抵押品來確保貸款，如果超
    過限額由業務單位評估，但是不能是同一人貸款，因為同一
    人的新債加上舊債合併計算，其額度仍不能超過貸款的上限
    額。」「(問：一個會員的貸款上限額是否可以新、舊債合
    併計算？) 借款有上限，但是如何新舊債合併計算我不清楚
    。」等語。(以上見本院96年8月22日審判筆錄)證人即同屆
    理事己○○於本院證稱：「 (問：是否知道被告謝果贏積欠
    農會債務之事？)我只是有個大概的印象，農會作業一般是
    將貸款提案送交理事會，看大家有無意見，無意見的話就交
    總幹事裁決。」「 (問：所謂理事沒有意見，是否理事要瞭
    解償債提案內容到何程度？債務人提出的不動產擔保是否足
    以清償，是否要再借貸出去等是否均須詳細瞭解？)是檢討
    之後大家沒有意見，通常就授權農會總幹事及秘書處理。」
    「 (問：是否有規定會員貸款有一定的上限？)有的。」「
    (問：苗栗縣卓蘭鎮農會第12屆是否有規定個人會員及贊助
    會員的貸款上限總額的議案？）以前農會會員可以借貸50萬
    元沒錯，會員有借款的上限，但是2,000多萬元的貸款一定
    需要抵押擔保，至於可借貸多少錢是由放款專員決定。」「
    (問：會員提供2,500多萬元的擔保後，是否可以超過此金額
    向農會借錢？)不能，有2,500萬元上限的限制。」「 (問：
    是否可以找人頭來借款以增加貸款額？)不行的。必須真的
    借款人才能貸款，不能拿人頭充數。」等語 (見本院96年12
    月12日審判筆錄)。由上開證人之證詞可知，各理事對於放
    款業務並非十分熟悉，有關放款或償債之執行，係由業務單
    位評估，依相關規定辦理。上開清償計劃，係授權業務單位
    處理，符合該理事會會議紀錄決議「照案通過，授權業務單
    位處理」之記載。所通過者，係該清償計劃，所授權者，乃
    執行放款之細節，仍必須由業務單位評估可行性，且既係「
    照案」通過，自不得踰越該清償計劃，且業務單位之執行仍
    應按卓蘭農會放款辦法辦理，要無疑問。以人頭超額借款既
    為卓蘭農會所禁止，上開清償計劃復未記載將以人頭方式借
    款，難認理事會對於丙○○借用他人名義借款事有同意。又
    該清償計劃僅論及債務人應再提土地為擔保，由卓蘭農會設
    定2,500萬元之抵押權，再貸款1,900萬元予丙○○，其中
    1,100萬元並直接用以清償舊欠本息，未論及舊欠之4,500
    萬元是否准許展期或以其他方式處理。而乙○○原擬另貸款
    1,900萬元予丙○○，嗣經評估結果，僅核准如附表一所示
    貸款1,000萬元，另又核准新借如附表二所示之4,500萬元貸
    款之方式償還舊欠4,500萬元。據證人詹錦誠於原審95年6月
    20日審理中證稱：「當時提出1000萬元貸款，就是林口那筆
    土地。我當時與葉坤元極力反對。但是乙○○就是要贊成，
    強勢主導，一定要辦這筆貸款。因為這筆土地是多人持分，
    以後處分不好處分，所以我與葉坤元都極力反對，而且我們
    也認為沒有那個價值。貸款1000萬元的同時，謝果贏有再提
    出4,500萬元的貸款，這筆4,500萬元本來是要展期，但是展
    期要用原來的借款人，但是後來我們主任就找了好幾個人頭
    ，所以就要變成新借，這筆4,500萬元還是原來那筆4,500萬
    元，但是借款人的名義已經變更了。我們當時有自1,000 萬
    元的貸款中，先預收200萬元的款項，去繳納81年間被借的
    4,500萬元及本件1,000萬元的利息。其實農會真的借給謝果
    贏的錢，一共是在81年4,500萬元，85年1,000萬元，合計只
    有5,500萬元。而85年那筆4,500萬元，只是更換借款人，沒
    有再給謝果贏4,500萬元。」等語。如附表二所示貸款部分
    ，4,500萬元新貸款之債務人與原舊欠之債務人不同，仍
    沿用原舊欠之擔保物，未提出新擔保物，而該舊擔保物已不
    足清償，對於卓蘭農會而言，難認有何利益可言，乙○○違
    反卓蘭農會之正常作業程序，強要求下屬配合。如附表一所
    示貸款部分，依上開理事會通過之清償計劃，係同意再貸予
    丙○○1,900萬元，其中800萬元固可供丙○○向其父謝德芳
    購地用，但必須提出900萬元清償舊欠本金，及提出200萬元
    清償利息，嗣雖僅核准再貸款1,000萬元 (4,500萬元係借新
    還舊)，亦應依清償計劃意旨清償部分本金，至少必須按比
    例為之，詎完成放款後，丙○○僅將其中200萬元用以清償
    前欠4,500萬元貸款之利息，另379, 499元用以清償本件貸
    款之利息，其餘供丙○○週轉使用。不論其新貸之1,000 萬
    元之擔保物即上開坐落林口鄉之土地於放款時之價值是否超
    過1,000萬元，丙○○於放款後未依清償計劃履行，且係在
    乙○○主導下為之，益見被告等係基於為丙○○之利益，而
    非為卓蘭農會之利益。又丙○○明知自己之償債能力，復借
    用他人名義貸款，並因而獲得財產上之利益，辯稱不知卓蘭
    農會內部放款作業云云，顯係卸責之詞，不足採信。
五、丙○○對卓蘭農會所為如附表一、二所示之借款，嗣後無力
    清償，經卓蘭農會聲請台灣板橋地方法院、台灣台中地方法
    院強制執行結果，附表一部分發給債權憑證結案，附表二部
    分擔保物由卓蘭農會承受，僅部分受償 (借款人陳秋鳳部分
    之本金1,800萬元已受償)，其餘成為呆帳，有台灣板橋地方
    法院、台灣台中地方法院強制執行公告、債權憑證等附卷可
    稽，丙○○因而獲得財產上利益，卓蘭農會受有財產上損
    害，足以認定。本件事證明確，被告等犯行，均堪認定，應
    依法論罪科刑。
六、被告等行為後，刑法經於94年2月2日修正公布，於95年7月1
    日施行，應依刑法第2條第1項「行為後法律有變更者，適用
    行為時之法律。但行為後之法律有利於行為人者，適用最有
    利於行為人之法律」之規定，為有利被告等之適用。核被告
    等所為，均係犯刑法第342條第1項之背信罪、同法第216 條
    、第215條行使業務登載不實文書罪。刑法342條第1項、第
    215條之規定，法定刑中得科或併科罰金刑。修正後刑法第
    33條第5款關於主刑罰金規定：「罰金：新台幣一千元以上
    ，以百元計算。」與修正前規定：「罰金：（銀元）一元以
    上。」之規定相較，修正後關於罰金刑之法定範圍顯已提高
    ，應以行為時之規定有利於被告，應依修正後刑法第2條第1
    項前段之規定，適用行為時即修正前刑法第33條第5款有關
    於罰金之規定。關於被告等所犯背信、行使業務登載不實文
    書罪部分，業務登載不實文書之低度行為，為行使該文書之
    高度行為所吸收，不另論罪。被告等與詹錦誠、葉坤元間，
    有犯意聯絡及行為分擔，均為共同正犯。被告等係同時為如
    附表一、二所示借款，所為行使登載不實文書及背信，係接
    續行為，檢察官認均係連續犯，尚有誤會。被告等所犯背信
    、行使業務登載不實文書罪間，有方法結果之牽連關係，按
    修正後刑法已刪除第55條牽連犯之規定，此刪除已影響行為
    人刑罰之法律效果，自屬法律有變更，依修正後刑法第2條
    第1項規定，比較新、舊法結果，應適用較有利於被告之行
    為時修正前法律論以牽連犯而從一重論處被告等背信罪。又
    被告等行為發生在96年4月24日以前，合於中華民國96年罪
    犯減刑條例減刑條件，應依該條例予以減刑。原判決論處被
    告等罪刑，固非無見，惟丙○○並無行使偽造私文書犯行 (
    詳後述)，原判決予以論罪，且原判決未及適用中華民國96
    年罪犯減刑條例減刑，尚有違誤。又刑法施行法第1條之1第
    1項規定：中華民國94年1月7日刑法修正施行後，刑法分則
    編所定罰金之貨幣單位為新台幣。同法第2項規定：94年1月
    7日刑法修正施行後，就其所定數額提高為30倍，但72年6月
    26日至94年1月7日新增或修正之條文，就其數額提高為3倍
    ，揆其立法說明，該條文第2項係考量新修正之刑法施行後
    ，不再適用現行法規所定貨幣單位折算新台幣條例，為使罰
    金數額趨於一致，避免衍生新舊法比較適用問題，以緩和實
    務適用法律之衝擊之前提下，規定第2項如上，顯見刑法施
    行法第1條之1第2項增訂後，刑法條文訂有罰金者，無再適
    用罰金罰鍰提高標準條例第1條提高倍數之餘地。原判決仍
    引用該條文，尚有未洽，應引用刑法施行法第1條之1第2項
    規定。檢察官認乙○○量刑過輕，本院審酌乙○○與丙○○
    原不相識，本案貸款究非基於自己之利益，原判決量刑尚妥
    適，檢察官上訴無理由，被告乙○○、丙○○上訴否認犯罪
    ，亦均無理由，惟原判決既有上開可議，應由本院撤銷改判
    。審酌被告等之犯罪方法並本案對卓蘭農會、謝德芳等之損
    害，及其等犯後態度等一切情狀，各量處並減刑如主文所示
    。
七、不另為無罪諭知部分：
  (一)公訴意旨另略以：丙○○為順利獲得上開貸款，明知庚○○
    、謝德芳、壬○○並未同意擔任如附表一所示貸款之連帶保
    證人，辛○○並未同意擔任如附表一、二所示貸款之連帶保
    證人，且於85年2月13日實際對保並簽訂如附表一、二所示
    貸款之擔保放款借據時，庚○○、辛○○、謝德芳、壬○○
    均未前往卓蘭鎮農會，亦未授權丙○○辦理，竟基於偽造私
    文書、行使偽造私文書之概括犯意及偽造印章之故意，先於
    84年11月間某日，於不詳處所，持不詳時間偽造之「庚○○
    」印章，蓋於如附表一所示貸款之約定書上留存印鑑處，並
    在對保簽章處偽造「庚○○」之簽名，又於85年2月13日先
    後在如附表一所示貸款之擔保放款借據上連帶保證人處連續
    偽造「辛○○」、「庚○○」、「謝德芳」、「壬○○」之
    簽名，及附表二所示貸款之擔保放款借據上連帶保證人處偽
    造「辛○○」之簽名，足以生損害於卓蘭農會及辛○○、庚○○、謝德芳、壬○○等人。因認丙○○另犯有刑法第216
    、210條行使偽造私文書罪云云。
  (二)按犯罪事實應依證據認定之，無證據不得認定犯罪事實；不
    能證明被告犯罪者，應諭知無罪之判決，刑事訴訟法第154
    條第2項、第301條第1項分別定有明文。又按認定犯罪事實
    所憑之證據，雖不以直接證據為限，間接證據亦包括在內；
    然而無論直接或間接證據，其為訴訟上之證明，須於通常一
    般之人均不致有所懷疑，而得確信其為真實之程度者，始得
    據為有罪之認定，倘其證明尚未達到此一程度，而有合理之
    懷疑存在時，基於無罪推定之原則，即應為無罪之判決（最
    高法院76年度台上字第4986號判例參照）。又刑事訴訟法第
    161條第1項規定，檢察官就被告犯罪事實，應負舉證責任，
    並指出證明之方法。因此，檢察官對於起訴之犯罪事實，應
    負提出證據及說服之實質舉證責任。倘其所提出之證據，不
    足為被告有罪之積極證明，或其指出證明之方法，無從說服
    法院以形成被告有罪之心證，基於無罪推定之原則，自應為
    被告無罪判決之諭知（最高法院92年度台上字第128號判例
    意旨參照）。
  (三)訊據丙○○雖坦承放款借據上連帶保證人謝德芳、壬○○、
    辛○○、庚○○之簽名係其書寫，印章係其所蓋，惟否認有
    上開公訴人所指之行使偽造私文書犯行，辯稱：依苗栗縣卓
    蘭農會之貸款慣例，貸款擔保之土地提供人亦為連帶保證人
    ，本案貸款係由伊父謝德芳做主提供上開林口鄉之土地為擔
    保，伊家中兄弟姊妹都聽從伊父親，伊姊庚○○當時在美國
    ，由伊父親授權，全家人均同意，由伊父親授權伊申請，伊
    事前徵得辛○○、庚○○、謝德芳、壬○○之同意，且有帶
    同乙○○辦理對保，無行使偽造私文書行為云云。
  (四)查本案如附表一、二所示借款，係為清償丙○○之舊債，謝
    德芳、壬○○、辛○○、庚○○均同意提供上開由謝德芳購
    買登記丙○○、壬○○、辛○○、庚○○等共有之坐落林口
    鄉之土地為擔保再向卓蘭農會借款，乙○○並親自與謝德芳
    、壬○○、辛○○說明及由謝德芳、壬○○、辛○○在約定
    書上簽名，庚○○雖未親自於約定書上簽名，但亦授權其父
    謝德芳全權處理，此業據證人壬○○、辛○○、庚○○證述
    屬實。擔保放款借據雖未據謝德芳、壬○○、辛○○、庚○○親自簽名蓋章，惟：
  1.乙○○於91年2月19日偵查中陳稱 (乙○○於偵查中之陳述
    ，丙○○不爭執，得採為證據，下同)：「辛○○是與另外
    兩位同事去對保外，其餘均是我對保，我對保之人有丙○○
    、庚○○（關於向庚○○對保部分，乙○○於其他偵、審中
    均稱未與庚○○見面，且庚○○當時不在國內，此部分之陳
    述，堪信係口誤，縱非口誤，既與事實不符，不足採信。)
    、謝德芳、壬○○四人。我向他們說謝果贏要借錢，請他們
    填約定書。債務人姓名是農會代書寫的，印章是他們本人之
    印章，我們決議要貸款之後，才叫他們來蓋章的。」於92
    年1月3日偵查中陳稱：「契約都是我經手核認的，均是我依
    對保時間所示日期到契約所示對保地點對保，只有庚○○部
    分我沒有親自對保，是謝果贏於84年11月3日到農會交給我
    的，其他都有親自碰面到，他們都是親自蓋章簽的。農會貸
    款須會員才能貸款，他們同意提供擔保，我是向他們說謝果
    贏要借款，請他們提供擔保，所以簽名那些書面，當時他們
    也無意見。」於92年3月26日偵查中陳稱：「提供土地質借
    不是借款人，就是連帶保證人，我要他簽東西當然會告訴他
    簽名的目的。」於93年8月17日偵查中陳稱：「除庚○○是
    謝果贏給我的外，其他的我都親自對保過。不親自對保原則
    上是不可以，那天因為當天晚上已晚，我就同意謝果贏隔幾
    天後將庚○○的對保書給我，因為我認為謝德芳的財力沒問
    題，只要鎖定謝德芳就可以。」於94年4月22日偵查中陳稱
    ：「簽約定書時，除了庚○○的約定書外是請謝果贏帶回去
    讓他簽外，其他都是我本人在約定書所載對保之地點與保證
    人進行對保。」
  2.壬○○於95年9月26日原審審理中證稱：「約定書上面是我
    簽名，也是我蓋章的，擔保放款借據上簽名及蓋章不是我蓋
    的。擔保放款借據上面的章看起來像是我的。簽約定書是謝
    果贏及乙○○來簽。擔保放款借據不是我簽的，也不是我蓋
    的。我沒有不同意當連帶保證人，因為我公公答應做這件事
    。」等語。
  3.辛○○於91年3月5日偵查中證稱：「我弟弟被告因缺錢，所
    以找我們家族共同持有之土地，要用土地質押借貸款，是我
    弟弟向農會接洽，我們兄弟有同意，但不知要借多少錢，所
    以我們只簽名，沒有蓋章。是丙○○與乙○○來找我們談的
    。我們同意丙○○貸款，但不同意當保證人。我們只同意我
    弟弟用土地貸款，但何人名義貸款，貸多少，我們不知道。
    」於92年3月26日偵查中證稱：立約書名字是我簽的，是我
    弟弟缺錢我們同意他以我們共有的土地，設定抵押借款，乙○○當時有在場，當時我不清楚就是對保，我認為尚未完成
    借款手續。乙○○與我弟同稱用土地要質押借款而已。壬○○、庚○○二人簽約的事我都不清楚。我是在約定書上簽名
    並無要讓他對保的意思，但事後借款名義人也非我弟，我怎
    可能替他人做保，也沒聽詹說作保。」於94年7月13日偵查
    中證稱：「我不知道85年貸款1,000萬元我是保證人。簽約
    定書時我知道意義，因謝果贏要繳之前所欠4,500萬元的貸
    款利息，需要提供土地抵押，我願意將土地提供給他去質押
    。謝果贏、乙○○一起去我家讓我簽約定書。簽約定書時乙○○沒有說明提出借款申請書前先簽立約定書待銀行核貸後
    必須任保證人，我也不知道。我認為簽約定書的意思只是同
    意我提供土地供擔保，當時所借的土地都沒有說要作何用途
    。我知道該條款之內容，是要負清償及保證人之責，但當時
    手續還未完備。我認為他還要去看土地，但後來他一直沒來
    。85年貸得1,000萬元時我未同意任連帶保證人。85年貸款
    4,500萬元我沒有當連帶保證人。借款申請書及借據上的連
    帶保證人的簽名都不是我簽的。」於95年9月26日原審審理
    中證稱：「約定書是我自己簽的名，不過不是我蓋章。我知
    道簽立約定書的意義，約定書就是願意把土地拿去設定抵押
    。是乙○○拿來給我簽的。當時他說是謝果贏想把錢還給農
    會，希望借錢來還給農會，希望我提供土地設定抵押。當時
    是先寫約定書，但是還沒有看土地，我認為這個借貸還沒有
    核定。借據上的金額1,000萬元，我同意這筆1,000萬元借款
    。上面連帶保證人欄，都不是我親自簽名、蓋章。我父親委
    託謝果贏來辦這張，因為土地共同持有，就是我父親全權授
    權謝果贏來處理，既然寫了約定書，我們都同意。檢察官問
    我85年貸得1,000萬元時，有無答應任連帶保證人，我回答
    沒有。貸款是我同意的，不過連帶保證人我不同意，因為連
    帶保證人的責任是無限的，我才會這樣回答。我們提供土地
    去償債。我不知道是否應由我們借款，我們是土地質押借款
    。我認為簽了這份約定書之後，土地還要鑑價等。放款借據
    上蓋章簽名都不是我。我不知道是誰，可能是我父親請謝果
    贏。在這份簽名蓋章時，沒有人問過我要簽立擔保放款借據
    ，我才會認為對保不實。沒有人問過我問要任連帶保證人同
    不同意，我認為連帶保證人責任很大。我同意借款，但不同
    意任責任無限的連帶保證人。」等語。
  4.庚○○於95年9月26日原審審理中證稱：「約定書、放款借
    據上面的簽名及蓋章都不是我的。當時我沒有看到這個，我
    不知道，我沒有辦法說我願意。沒有人問過我。」「 (問：
    你當時不知道連帶保證人，知道是借款人，當時你是同意用
    你的名字去借款？)我跟我父親說全權處理，就是包括這部
    分。」「他說要拿地去貸款。我只知道是貸款，從來不知道
    貸款人就是連帶保證人。」等語。
  5.綜上開證人之證詞，丙○○與其家人謝德芳、壬○○、辛○○、庚○○就提供共有之上開坐落林口鄉之土地為擔保向卓
    蘭農會借款一事達成協議，並由謝德芳、壬○○、辛○○在
    約定書上簽名，及庚○○授權其父謝德芳全權處理，可以認
    定。所爭執者，在於謝德芳等簽訂約定書是否即同意為丙○○借款之連帶保證人。丙○○於偵查中陳稱未經謝德芳等之
    同意，亦未向謝德芳等詢問是否同意為連帶保證人云云，惟
    乙○○雖稱謝德芳等簽立約定書時，有說明簽立之目的云云
    ，壬○○證稱謝德芳「答應」這件事，其「沒有不同意」，
    庚○○證稱授權其父親全權處理，核與丙○○陳稱：伊有徵
    求家人的同意，伊父親同意，有授權給伊，伊家人同意以後
    伊才代簽等語，意旨相符。且辛○○係丙○○前貸款之債務
    人之一，對該積欠之4,500萬元債務原負清償義務，於本案
    「借新還舊」，實無反而免其清償責任之理。由壬○○、庚○○僅就如附表一所示借款1,000萬元部分為連帶保證人，
    謝德芳則對如附表一、二所示借款共5,500萬元為連帶保證
    人，亦可印證丙○○與其妻壬○○、父謝德芳、兄辛○○、
    姊庚○○間，就各人如何為丙○○「借新還舊」為連帶保證
    人，有所協議。雖然謝德芳等簽立約定書時，對於丙○○究
    竟向卓蘭農會借款多少，卓蘭農會是否同意放款尚不確定，
    但丙○○舊欠4,500萬元係已知之事，辛○○且為債務人之
    一，謝德芳、壬○○、辛○○、庚○○復提供共有之上開坐
    落林口鄉之土地再借1, 000萬元，丙○○之借款金額可得確
    定。至於辛○○證稱其簽立約定書時認為尚須鑑價，借款案
    尚未成立一節，依卷附如附表一、二所示借款資料，約定書
    簽立時間雖較借款申請書、徵信報告表、不動產放款值調查
    報告提出時為早，然卓蘭農會向丙○○追償債務已久，乙○○為信用部主任，為處理此事，必已先與丙○○及其父商議
    ，始有謝德芳願提供上開坐落林口鄉土地為擔保再貸款事，
    此並可由借款申請書提出之同日即可作成徵信報告表，3日
    內又作成不動產放款值調查報告表可證，自不得此推稱不確
    定丙○○是否借款。而庚○○雖在國外，但既授權謝德芳全
    權處理，謝德芳復「答應」，堪認亦有同意為連帶保證人。
    辛○○證稱乙○○、丙○○只是說明「用土地要質押借款而
    已」，庚○○證稱「只知道是貸款，從來不知道貸款人就是
    連帶保證人」等語，無非卸責之詞，不足採信。
  (五)丙○○此部分犯罪不能證明。惟公訴人認丙○○此部分犯罪
    與前開論罪科刑部分有方法結果牽連犯之裁判上一罪關係，
    不另為無罪之諭知。
據上論斷，依刑事訴訟法第369條第1項前段、第299條第1項前段
，刑法第2條第1項前段、第28條、第342條第1項、第216條、第
215條，修正前刑法第55條，刑法施行法第1條之1第2項，中華民
國96年罪犯減刑條例第2條第1項第3款，判決如主文。
本案經檢察官甲○○到庭執行職務。
中　　華　　民　　國　　96　　年　　12　　月　　26　　日
              刑事第九庭    審判長法　官  陳  筱  珮
                                  法　官  趙  春  碧
                                  法　官  康  應  龍
上列正本證明與原本無異。
如不服本判決應於收受送達後十日內向本院提出上訴書狀，其未
敘述上訴之理由者並得於提起上訴後十日內向本院補提理由狀（
均須按他造當事人之人數附繕本）「切勿逕送上級法院」。
                                  書記官  廖  次  芬
中　　華　　民　　國　　96　　年　　12　　月　　27　　日
附錄本判決論罪科刑法條：
中華民國刑法第215條：
從事業務之人，明知為不實之事項，而登載於其業務上作成之文
書，足以生損害於公眾或他人者，處3年以下有期徒刑、拘役或
500元以下罰金。
中華民國刑法第216條：
行使第210條至第215條之文書者，依偽造、變造文書或登載不實
事項或使登載不實事項之規定處斷。
中華民國刑法第342條第1項：
為他人處理事務，意圖為自己或第三人不法之利益，或損害本人
之利益，而為違背其任務之行為，致生損害於本人之財產或其他
利益者，處5年以下有期徒刑、拘役或科或併科1千元以下罰金。
前項之未遂犯罰之。
附表：
一、85年所申請1000萬元貸款案
┌────┬────┬────┬────┬────┬────┐
│借款人  │ 備　註 │貸款金額│貸款日期│貸款到期│最後繳息│
│　      │　　　　│　　　　│　　　　│日　　　│日　　　│
│        │        │        │        │        │        │
├────┼────┼────┼────┼────┼────┤
│房建璋  │為乙○○│1000萬元│85年2月 │85年8月 │85年7月 │
│　      │所提供之│（借款申│13日　　│13日　　│15日　　│
│　　　  │人頭會員│請書所載│　　　　│　　　　│　　　　│
│  　    │　　　　│申請金額│　　　　│　　　　│　　　　│
│　　　  │　　　　│為1900萬│　　　　│　　　　│　　　　│
│  　    │　　　　│元）　　│　　　　│　　　　│　　　　│
│　　　  │        │        │        │        │        │
└────┴────┴────┴────┴────┴────┘
 二、 85年所申請4500萬元貸款案
┌────┬────┬────┬────┬────┬────┐
│借款人  │備註　　│貸款金額│貸款日期│貸款到期│最後繳息│
│　      │　　　　│　　　　│　　　　│日　　　│日　　　│
│        │        │        │        │        │        │
├────┼────┼────┼────┼────┼────┤
│陳秋鳳  │謝果贏所│1800萬元│85年2月 │85年8月 │85年6月 │
│　      │提供人頭│　　　　│13日　　│13日　　│13日為最│
│　　　  │會員　　│　　　　│　　　　│　　　　│後繳息日│
│  　    │　　　　│　　　　│　　　　│　　　　│，經農會│
│　　　  │　　　　│　　　　│　　　　│　　　　│將擔保品│
│  　    │　　　　│　　　　│　　　　│　　　　│聲請台中│
│　　　  │　　　　│　　　　│　　　　│　　　　│地方法院│
│  　    │　　　　│　　　　│　　　　│　　　　│強制執行│
│　　　  │　　　　│　　　　│　　　　│　　　　│結果，因│
│  　    │　　　　│　　　　│　　　　│　　　　│無人應買│
│　　　  │　　　　│　　　　│　　　　│　　　　│，由農會│
│  　    │　　　　│　　　　│　　　　│　　　　│以2253萬│
│　　　  │　　　　│　　　　│　　　　│　　　　│元之價額│
│  　    │　　　　│　　　　│　　　　│　　　　│承受，故│
│　　　  │　　　　│　　　　│　　　　│　　　　│此部分　│
│  　    │　　　　│　　　　│　　　　│　　　　│1800萬元│
│　　　  │　　　　│　　　　│　　　　│　　　　│之借款即│
│  　    │　　　　│　　　　│　　　　│　　　　│已獲得完│
│　　　  │　　　　│　　　　│　　　　│　　　　│全清償，│
│  　    │　　　　│　　　　│　　　　│　　　　│而發還借│
│　　　  │　　　　│　　　　│　　　　│　　　　│據結案。│
│  　    │　　　　│　　　　│　　　　│　　　　│　　　　│
│        │        │        │        │        │        │
├────┼────┼────┼────┼────┼────┤
│房建璋  │乙○○所│900萬元 │85年2月 │85年8年 │85年7月 │
│　      │提供人頭│　　　　│13日　　│13日　　│13日　　│
│　　　  │　　　　│　　　　│　　　　│　　　　│　　　　│
│        │        │        │        │        │        │
├────┼────┼────┼────┼────┼────┤
│丙○○  │　　　　│1800萬元│85年2月 │85年8月 │85年6月 │
│　      │　　　　│　　　　│13日　　│13日　　│13日　　│
│　　　  │　　　　│　　　　│　　　　│　　　　│　　　　│
│        │        │        │        │        │        │
└────┴────┴────┴────┴────┴────┘
